【裁判字號】    97,訴,1347
【裁判日期】    971014
【裁判案由】    塗銷所有權移轉登記等
【裁判全文】
臺灣臺中地方法院民事判決  97年度訴字第1347號
原      告  美商花旗銀行股份有限公司
法定代理人  甲○○
訴訟代理人  丁○○
被      告  丙○○        原住.
            乙○○
上列當事人間請求塗銷所有權移轉登記等事件，本院於民國97年
9月30日言詞辯論終結，判決如下：
    主  文
原告之訴駁回。
訴訟費用由原告負擔。
    事  實  及  理  由
甲、程序部分：
    本件被告丙○○受合法通知，未於言詞辯論期日到場，經原
    告依民事訴訟法第385條聲請一造辯論判決，核無民事訴訟
    法第386條所列各款情形，爰依原告之聲請，由其一造辯論
    而為判決。
乙、實體部分：
壹、原告方面：
一、聲明：
  (一)先位聲明：
    1.確認被告間就坐落台中縣新社鄉○○○段186-730地號土
      地（權利範圍：二分之一；下稱系爭土地）於民國95年5
      月16日所為之買賣行為無效。
    2.被告乙○○應將系爭土地於95年6月7日經台中縣東勢地政
      事務所以買賣為登記原因之所有權移轉登記，予以塗銷。
  (二)備位聲明：
    1.被告間就系爭土地所為之買賣債權行為及於95年6月7日經
      台中縣東勢地政事務所以買賣為登記原因所為之所有權移
      轉登記物權行為，均應予撤銷。
    2.被告乙○○應將系爭土地於95年6月7日經台中縣東勢地政
      事務所以買賣為登記原因之所有權移轉登記，予以塗銷。
二、陳述：
  (一)先位聲明部分：被告丙○○分別於92年1月14日、93年12 月
    3日向原告申請現金卡及威士信用卡，原告審查後則於92 年
    1月24日及93年12月9日就前揭申請核發現金卡及威士信用卡
    予被告丙○○持有並使用。而前揭現金卡及威士信用卡分別
    於95年9月及95年3月逾期，依照信用卡約定條款約定所有借
    款視為全部到期，被告丙○○因無法清償消費款項，遂透過
    「中華民國銀行公會會員辦理消費金融案件無擔保債務協商
    機制」，於95年6月28日與各債權銀行達成協議，約定自95
    年7月起分期清償各項欠款。協商成立後被告丙○○僅繳納3
    期款項後即未依約繳納款項，迄今尚積欠本金新台幣（下同
    ）564,145元。而被告丙○○為避免其財產遭法院強制執行
    竟於95年5月16日將系爭土地出售予被告乙○○（即被告丙
    ○○之兄長），並於同年6月7日完成所有權移轉登記。按一
    般社會通念，兄弟間之買賣實係無償，並無買賣價款之支付
    且被告間之買賣行為，與被告負有債務時間緊密，誠難令人
    信服被告間確有債權債務或給付金錢之關係，準此，被告間
    之買賣行為顯屬虛偽。故被告間於95年6月7日經台中縣東勢
    地政事務所以買賣為登記原因所為之所有權移轉登記，其買
    賣之債權行為，屬通謀虛偽意思表示，其買賣關係應無效。
    爰依民法第72條、第87條、第113條及第242條之規定，請求
    判決如先位聲明所示。
  (二)備位聲明部分：退言之，倘認被告間就系爭土地之買賣非通
    謀虛偽，然被告二人具兄弟關係，且被告丙○○於96年2 月
    26日前皆與被告乙○○同住，被告乙○○應知悉被告丙○○
    在外積欠債務且未予清償，故被告乙○○於行為時，實屬明
    知其所為之買賣行為有損害於原告之權利，按依民法第244
    條第2項規定，原告聲請法院撤銷渠等間買賣行為，自屬有
    據。又依民事訴訟法第277條規定暨最高法院19年上字第
    2345號判例之旨，倘被告主張渠等間確有買賣並給付價金之
    關係，自應負舉證之責，以明事實，惟至今仍未舉證以實其
    說，是被告辯稱渠等間之買賣係合法且有效，洵屬無據。爰
    依民法第244條第2項規定請求判決如備位聲明所示等語。
貳、被告部分：
一、被告乙○○答辯聲明：
  (一)駁回原告之訴。
  (二)訴訟費用由原告負擔。
二、被告乙○○答辯略以：被告丙○○在外積欠許多錢，伊母親
    幫他還了很多債務，後來又簽了本票導致被告丙○○持有之
    系爭土地，遭債權人聲請強制拍賣，伊為系爭土地之共有人
    。被告丙○○為清償債務，遂將系爭土地以150萬元之價格
    於95年5月16日出售予伊，並完成所有權移轉登記。而系爭
    土地價金已付清，給付方式係其向訴外人黃壽枝（即被告丙
    ○○、乙○○之母）借款，分別為94年11月8日借35萬元、
    95年4月12日借25萬元、96年3月27日借89萬2,000元，另向
    伊姊姊徐素偵借了5萬元（支票），並由徐素偵分別於94
    年11月8日清償35萬元予被告丙○○之債權人、95年4月12
    日代被告丙○○清償予訴外人童達仁現金20萬元及支票5萬
    元（實係25萬8,000元，其中8,000元部分童達仁未收，伊乃
    將8,000元交給被告丙○○）、96年3月27日將22萬元清償
    予被告丙○○之債權人、96年3月27日將20萬元清償予被
    告丙○○之債權人吳孟學、96年3月27日予債權人王光輝
    18萬元及綽號「檸檬」之真實姓名不明之債權人12萬8,400
    元、其餘16萬3,600元部分係以現金給付被告徐國徐。故
    被告二人間之買賣關係非屬通謀虛偽意思表示，且為合法有
    效。再者，伊對被告丙○○之在外借款之實際情況，並不清
    楚，伊並無侵害原告債權之意。原告上開主張實無理由，應
    予駁回等語。
三、被告丙○○則未於言詞辯論期日到場，亦未提出任何書狀作
    何聲明或陳述。
參、本院協同兩造整理爭點，結果如下：
一、兩造不爭執之事項：
  (一)被告丙○○積欠原告本金56萬4,145元。
  (二)被告丙○○於95年5月16日將其所有系爭土地以買賣為原因
    ，移轉與被告乙○○，並於96年6月7日辦妥移轉登記。
二、兩造爭執之事項：
  (一)被告二人間系爭土地所為之買賣行為，是否屬通謀須為意思
    表示而無效？原告依民法第113條、第242條規定，代位訴請
    撤銷被告乙○○塗銷系爭土地之所有權移轉登記，是否有理
    由？
  (二)被告二人間就系爭土地所為之移轉登記，如確因買賣之有償
    行為，則原告主張依民法第244條第2項規定，訴請撤銷被告
    二人間之買賣行為及移轉登記之物權行為，及請求被告乙○
    ○塗銷系爭土地之所有權移轉登記，是否有理由？
肆、本院之判斷：
一、先位之訴部分：
  (一)按第三人主張表意人與相對人通謀而為虛偽意思表示者，該
    第三人應負舉證責任（最高法院48年台上字第29號判例參照
    ）。本件原告主張被告二人間就系爭土地所為之買賣，係通
    謀虛偽意思表示而無效，自應由原告負舉證責任。本件原告
    主張被告二人間係虛偽買賣，無非以被告二人為兄弟關係，
    且其二人96年2月26日前仍設籍一處，關係密切，為其主要
    之論據。惟查，兄弟之間屬獨立之權利主體，苟雙方有成立
    買賣契約之合意，且其交易價格與市場行情相當，並有交付
    買賣標的物及價金之事實，即不得因其關係密切而逕以虛偽
    買賣視之。是原告純以被告二人關係密切，即認被告二人就
    系爭土地之買賣，屬通謀虛偽買賣，純屬臆測，尚屬無據。
  (二)經查，被告二人買賣系爭土地之價金為150萬元，資金係被
    告乙○○向其母黃壽枝及其姊徐素偵借用，其中除二次交付
    被告丙○○現金共17萬1,600元外，其餘款項係用以清償被
    告丙○○積欠他人之債務，業據被告乙○○提出不動產買賣
    契約書1份、支票存根影本1份、存摺影本2份、被告丙○○
    所簽發之本票4紙、債務清償協議書1份及還款收據1份等，
    證明其資金來源、交付情形及資金用途如下：
    (1)資金來源：
      向訴外人黃壽枝借款，分別為94年11月8日借35萬元、
        95年4月12日借25萬元、96年3月27日借89萬2,000元。
      向訴外人徐素偵借5萬元（支票）。
    (2)交付情形及資金用途：
      94年11月8日清償35萬元予被告丙○○之債權人。
      95年4月12日代被告丙○○清償予訴外人童達仁現金20
        萬元及支票5萬元（實係25萬8,000元，其中8,000元部
        分童達仁未收，被告乙○○乃將8,000元交給被告丙○
        ○）。
      96年3月27日將22萬元清償予被告丙○○之債權人。
      96年3月27日將20萬元清償予被告丙○○之債權人吳孟
        學。
      96年3月27日予債權人王光輝18萬元及綽號「檸檬」之
        真實姓名不明之債權人12萬8,400元。
      96年3月27日交付被告丙○○現金16萬3,600元。
  (三)前述有關買賣價金之資金來源、交付情形及資金用途等，業
    經本院核對被告乙○○所提出之不動產買賣契約書1份、支
    票存根影本1份、存摺影本2份、被告丙○○所簽發之本票4
    紙、債務清償協議書1份及還款收據1份等，查證屬實。此外
    ，原告並未能舉證證明被告二人間就系爭土地之交易價格，
    顯與市價不相當。堪認被告二人間就系爭土地所為之買賣，
    尚非屬通謀虛偽意思表示而無效。
  (四)從而，原告主張依民法第113條、第242條規定，代位訴請撤
    銷被告乙○○塗銷系爭土地之所有權移轉登記，為無理由，
    應予駁回。
二、備位之訴部分：原告先位之訴既無理由，則次應審酌備位之
    訴應否准許？
  (一)次按債權人依民法第244條第2項規定，撤銷債務人所為之有
    償行為，須具備下列要件：須債務人所為之法律行為、
    須債務人之行為有害於債權人之權利、須債務人之行為以
    財產為標的、須債務人於行為時明知有損害於債權人之權
    利，受益人於受益時亦知其情事。又債務人出賣其財產非必
    生減少資力之結果，苟出賣之財產已獲得相當之對價，用以
    清償債務，則一方面減少其財產，一方面減少其債務，其對
    於普通債權人，即難謂為詐害行為。蓋債務人以相當之對價
    將其財產出賣，僅屬債務人積極財產在型態上之變更，對於
    債務人總財產並不生增減，且債務人循此換價方法，得運用
    其財產增加經濟上活動，如果逕指債務人之換價行為為詐害
    行為，不啻對於債務人財產上處分權施加不當之限制，凍結
    債務人之財產現狀，對於交易安全亦有妨害。查被告丙○○
    係以150萬元之價額，將系爭土地出售予被告乙○○，是被
    告丙○○出售系爭土地之行為，即屬其積極財產在型態上之
    變更，對於其總財產並不生增減，自不得逕指為詐害行為。
    故本件並不符合「須債務人之行為有害於債權人之權利」之
    要件。至於被告丙○○出售系爭土地之所得，主要用以清償
    其他債權人之債權，而未清償積欠原告之債權，則係因債權
    人催討債權是否積極所致，尚不得據此即謂其行為有害於債
    權人之權利。此外，原告並未能舉證證明被告二人間就系爭
    土地之交易價格，顯與市價不相當。從而，原告主張依民法
    第244條第2項之規定，請求撤銷被告二人間就系爭土地之買
    賣債權行為及移轉所有權登記之物權行為，及請求被告乙○
    ○塗銷系爭土地之所有權移轉登記，亦無理由，應予駁回。
三、因本案事證已臻明確，兩造其餘攻擊防禦方法及舉證，於判
    決結果不生影響毋庸逐一論列，附此敘明。
伍、結論：原告之訴為有理由，依民事訴訟法第385條第1項前段
    、第78條，判決如主文。
中    華    民    國    97    年    10    月    14    日
                  民事第四庭    法  官  陳文燦
正本係照原本作成。
如對本判決上訴，須於判決送達後20日內向本院提出上訴狀。
中    華    民    國    97    年    10    月    14    日
                                書記官  鄭淑英


司法院資訊處製作；財團法人民間司法改革基金會備份。
